【裁判字號】    94,上易,1857
【裁判日期】    950110
【裁判案由】    詐欺
【裁判全文】
臺灣高等法院刑事判決
上  訴  人  臺灣宜蘭地方法院檢察署檢察官
被      告  甲○○
上列上訴人因被告詐欺案件，不服臺灣宜蘭地方法院94年度易字
第127號，中華民國94年9月13日第一審判決（起訴案號：臺灣宜
蘭地方法院檢察署93年度偵緝字第176號），提起上訴，本院判
決如下：
    主  文
上訴駁回。
    理  由
一、公訴意旨略以：
  (一)甲○○，原係鑫品洋國際有限公司（以下簡稱鑫品洋公司）
    負責人。甲○○個人，在花蓮企業銀行宜蘭分行支票帳戶（
    帳號：000000000）自民國（下同）93年1月9日起即有拒絕
    往來退票紀錄。又，甲○○個人在華南商業銀行宜蘭分行支
    票帳戶（帳號：000000000）自93年3月25日起亦有拒絕往來
    退票紀錄。另，甲○○個人，在92年、93年間最近一年退票
    張數32張，金額達新臺幣（下同）3百42萬9千7百23元。
  (二)鑫品洋公司，在第一銀行宜蘭分行支票帳戶（帳號：000000
    000）自93年1月12日起即有支票退票註銷紀錄，自93年3 月
    25日起即有拒絕往來退票紀錄。在華南商業銀行宜蘭分行支
    票帳戶（帳號：000000000）自93年5月3日起亦有拒絕往來
    退票紀錄。另，鑫品洋公司，在92年、93年間最近一年退票
    總張數38張，金額達6百40萬3千9百65元。總計，甲○○與
    其經營之鑫品洋公司，自93年1月9日有拒絕往來退票紀錄起
    ，退票金額高達9百83萬3千6百88元。
  (三)甲○○明知於93年1月9日起即有拒絕往來退票紀錄，財務出
    現危機，且支票已無信用，沒錢付款買貨亦不應以無法兌現
    支票支付貨款，竟於93年1月間，意圖為自己不法之所有，
    向未有生意往來不知其信用狀況之喬聯線業有限公司（以下
    簡稱喬聯公司，代表人乙○○）表明擬訂貨一批（鬆緊帶及
    棉繩成衣之物料），合計19萬7千7百41元（起訴書誤載為18
    萬8千3百25元），並要求喬聯公司分別開立統一發票2紙，
    一紙11萬2千8百76元（買受人為鑫品洋國際有限公司），一
    紙8萬4千8百65元（指明買受人為萬松紡織有限公司），喬
    聯公司因此陷於錯誤而將上開貨物全部交給鑫品洋公司簽收
    ，統一發票亦已申報。詎
    1.11萬2千8百76元貨款部分：
      甲○○於93年2月底，以鑫品洋公司，在第一銀行宜蘭分
      行的支票帳戶，開立一張支票（面額11萬2千8百76元、票
      載發票日93年4月30日），以支付此部分貨款。嗣經喬聯
      公司，屆期提示上開支票因拒絕往來戶而退票。
    2.8萬4千8百65元貨款部分：
      甲○○要求喬聯公司向萬松紡織有限公司（以下簡稱萬松
  公司）收取，喬聯公司向萬松公司欲收取此部份貨款時，萬松
  公司退還2萬多元貨物及給付5萬多元。
    3.甲○○事後避不見面，經喬聯公司事後查證，鑫品洋公司
      用量根本不需要那麼多，且未退貨予喬聯公司，反而將近
      4 分之1之貨轉至別家工廠，另4分之1轉賣萬松公司，始
      知受騙。
  (四)案經喬聯公司告訴，因認甲○○涉有刑法第339條第1項之詐
    欺取財罪嫌云云。
二、按犯罪事實應依證據認定之，無證據不得認定犯罪事實。又
    不能證明被告犯罪者，應諭知無罪之判決，刑事訴訟法第15
    4條第2項、第301條第1項前段分別定有明文。又認定不利於
    被告之事實，須依積極證據，苟積極證據不足為不利於被告
    事實之認定時，即應為有利於被告之認定，更不必有何有利
    之證據（參見最高法院30年上字第816號判例）。而所謂認
    定犯罪事實之證據，係指足以認定被告確有犯罪行為之積極
    證據而言，其為訴訟上之證明，須於通常一般之人均不致有
    所懷疑，而得確信其為真實之程度者，始得據為有罪之認定
    ，如未能發現相當之證據，或證據不足以證明，自不能以推
    測或擬制之方法，以為裁判之基礎（參見最高法院29年上字
    第3105號、40年台上字第86號、76年台上字第4986號判例）
    。又告訴人之指訴係以使被告受刑事訴追為目的，是其陳述
    是否與事實相符，仍應調查其他證據以資審認（參見最高法
    院52年台上字第1300號判例）。而刑法第339條第1項詐欺取
    財罪之成立，須行為人於主觀上有為自己或第三人不法所有
    之意圖，客觀上有施用詐術，使對方陷於錯誤，致為財產上
    之處分行為始足當之，若行為人於訂約之初非有欺罔行為，
    縱令事後涉及違反契約之情形，亦僅生民事債務不履行之責
    任，要與詐欺罪無涉，此觀諸該法條之規定自明。
三、公訴人認被告甲○○涉有刑法第339條第1項詐欺取財之犯行
    ，無非係以：
  (一)被告甲○○於93年1月間，以鑫品洋公司名義向告訴人喬聯
    公司訂購價值19萬7千7百41元貨物，喬聯公司已交給被告收
    訖，業據(1)被告甲○○供述；(2)告訴人喬聯公司代表人乙○
    ○指述；(3)告訴人公司的出貨憑單、統一發票在卷可佐。
  (二)被告明知其於93年1月9日起即有拒絕往來退票紀錄，財務出
    現危機，支票已無信用，沒錢付款買貨，且無法以支票支付
    貨款，有法務部票據信用資訊連結作業查詢之被告個人退票
    資料及被告經營之鑫品洋公司退票情形表在卷可佐。
  (三)被告已有進帳2百39萬3千2百75元（其中包括本件爭貨物的
    成品「選舉外套」3萬多套的貨款亦已收取完畢），卻不支
    付告訴人公司19萬7千7百41元貨款，業據(1)萬松公司負責人
    證述；(2)萬松公司支付給鑫品洋公司的付款明細、付款簽收
    簿匯款單在卷可憑。
四、被告對於在93年1月間，以鑫品洋公司向告訴人喬聯公司訂
    購價值19萬7千7百41元貨物，喬聯公司已將貨物交其收受；
    且其於93年1月9日起即有退票紀錄；以及被告自萬松公司收
    受2百39萬3千2百75元之貨款之事實均供承不諱，惟堅決否
    認有公訴人所指之詐欺犯行，辯稱：其因週轉不靈而未能付
    款，自始即無詐騙喬聯公司之犯意各等語。
五、經查：
  (一)被告前後向喬聯公司訂貨共19萬7千7百41元，其中值8萬4千
    8百65元貨物係轉給萬松公司，該部分貨款業已由萬松公司
    與喬聯公司會算清楚，業據被告供承在卷，核與萬松公司負
    責人秦萬松於原審審理時證述情節大致相符，並有喬聯公司
    開立買受人萬松公司，品名：久帶、棉繩，日期93年2月12
    日、金額8萬4千8百65元之統一發票一紙在卷可稽（偵字第
    2612號卷第2頁），核與喬聯公司負責人乙○○於偵查、原
    審及本院審理時證述相符，足認就此部分貨款被告自始即無
    不法所有之意圖，已甚明確（參見偵字第2612號卷第18頁至
    第19頁、偵緝卷第176號卷第30頁至第31頁、第40頁、第48
    頁至第49頁、原審卷第44頁至第47頁）。
  (二)又被告自93年1月30日起至93年3月30日止，陸續自萬松公司
    收受已製作之選舉外套貨款共239萬3千2百75元，業據被告
    供承在卷，核與萬松公司負責人秦萬松於原審審理時證述情
    節相符，並有萬松公司給付鑫品洋公司貨款明細表、鑫品洋
    公司簽收貨款之付款簽收簿及萬松公司匯款給鑫品洋公司之
    臺灣中小企銀銀行跨行匯款入戶電匯申請書在卷可稽（參見
    偵緝字第176號卷第58頁、第59頁至第60頁、第61頁至第62
    頁），是被告向喬聯公司訂貨之際，並非欠缺償還所訂19萬
    7 千7百41元貨款之能力，亦屬灼然；又被告向萬松公司收
    受之上開貨款，先予支付員工薪資及部分應付他人貨款，亦
    據被告供承在卷，並有鑫品洋公司給付93年一月份員工薪資
    共93萬零7百42元、二月份員工薪資98萬4千6百45元、三月
    分員工薪資55萬7千7百57元之郵政存簿儲金薪資存款團體戶
    存款單多紙在卷可稽（參見原審卷第64頁至第66頁、第68頁
    至第75頁、第77頁至第81頁），而由被告所付之員工薪資超
    過應付喬聯公司之貨款甚鉅，更足徵被告自始並非無償還喬
    聯公司貨款能力；再參以被告係自93年1月2日起陸續向喬聯
    公司訂貨，業據喬聯公司負責人乙○○指述在卷，並有喬聯
    公司出貨給鑫品洋公司出貨憑單多紙在卷足佐（參見偵字第
    2612號卷第3頁至第7頁），惟被告雖有多次退票紀錄，但退
    票紀錄與拒絕往來實係不同之二事，經本院於94年11月14日
    以院信刑實字第0940013122號，向臺灣票據交換所宜蘭縣分
    所函查被告係於何時拒絕往來，據臺灣票據交換所宜蘭縣分
    所94年11月15日以台票宜字第189號函覆，被告甲○○係於
    93年4月9日拒絕往來，足見被告所簽發予告訴人用以作為支
    付貨款之票據，係被告遭列為拒絕往來戶之前（見本院卷第
    22頁、第23頁），非如檢察官所述，被告係於該支票帳戶被
    列為拒絕往來後，猶簽發已拒絕往來之支票向告訴人叫貨並
    用以支付貨款。換言之，並無證據證明被告於訂貨之際即認
    其支票帳戶已被列為拒絕往來，支票必無法兌現，並進而推
    定被告有不法所有之意圖。綜上所述，被告辯稱係因週轉不
    靈而未能付款，其並無不法所有之意圖等語，尚堪採信。
    本件應屬民事債務糾紛。此外，復查無其他積極證據足資證
    明被告有何公訴意旨所指詐欺取財之犯行，不能證明被告犯
    罪，原審對被告為無罪之判決，經核並無不合。
六、檢察官上訴意旨以，被告於92、93年最近一年間之退票總額
    高達9百83萬3千6百88元，由此數字可知，被告至少積欠他
    人票款高達9百83萬3千6百88元，更不用說其他未交付支票
    之應付帳款，又被告之支票自93年1月12日即開始退票，而
    其所經營之鑫品洋公司支票自93年1月9日即已拒絕往來，卻
    在93年2月底（支票拒絕往來後），簽發已確定無法支付之
    支票交給告訴人，告訴人根本無法領到貨款，被告以客觀上
    票據信用顯有問題之支票，意圖為自己不法所有，多次提供
    上開信用不佳之票據，多次向告訴人叫貨，並以之充當應給
    付之貨款，使告訴人因此血本無歸，被告明知所提供之支票
    不會兌現而持續提供之行為，自涉及詐欺之犯嫌，被告詐欺
    行為明確，原審不察，而諭知被告無罪，自有不當云云。惟
    被告之支票帳戶雖有退票紀錄，但其於被列為拒絕往來戶之
    前簽發支票向告訴人訂貨，不能認當時即確定支票無法兌現
    ，並進而推定被告有不法所有之意圖，已如前述，檢察官認
    被告簽發已拒絕往來之支票向告訴人叫貨，應係有所誤會，
    檢察官之上訴為無理由，應予駁回。
據上論斷，應依刑事訴訟法第368條，判決如主文。
本案經檢察官劉斐玲到庭執行職務。
中    華    民    國    95    年    1    月    10    日
                  刑事第十一庭審判長法  官  張連財
                                    法  官  楊照男
                                    法  官  林明俊
以上正本證明與原本無異。
不得上訴。
                                    書記官  蕭進忠
中    華    民    國    95    年    1     月    16    日


司法院資訊處製作；財團法人民間司法改革基金會備份。
